【裁判字號】    89,訴,1045
【裁判日期】    900806
【裁判案由】    違反著作權法等
【裁判全文】
臺灣臺北地方法院刑事判決                        八十九年度訴字第一四五號
    公  訴  人  臺灣臺北地方法院檢察署檢察官
    被      告  丁○○
    被      告  丙○○
    共      同
    選任辯護人  周金城
                李汶哲
                郭美絹
右列被告等因違反著作權法案件，經檢察官提起公訴（八十九年度偵字第六七三四、
九二五一、九二五二、九二五三、九二五四、九二五六、一二一一二、一二七四○號
），本院判決如左：
    主  文
丁○○、丙○○共同意圖銷售而擅自以重製之方法侵害他人之著作財產權為常業，丁
○○處有期徒刑貳年；丙○○處有期徒刑壹年陸月；丙○○緩刑肆年。
扣案仿冒新力公司之盜版光碟片壹萬肆仟捌佰捌拾肆片、仿冒美商藝電公司之盜版光
碟片肆佰零陸片、仿冒西雅公司之盜版光碟片參仟壹佰零陸片、遊戲光碟目錄伍拾捌
本、遊戲光碟封面紙壹箱，及仿冒任天堂公司之盜版遊戲卡匣壹萬貳仟柒佰捌拾柒片
、電腦主機參台、電腦螢幕參台均沒收。
    事  實
一、丁○○係台北市○○路四二三巷八七號一樓「瑪琍屋電視遊樂器專賣店」之負責
    人，丙○○則自八十六年五月間起以每月薪資新台幣（下同）三萬元受雇於丁○
    ○擔任店員，二人均明知「Play Station」及「PS設計圖」業經日商新力電腦娛
    樂股份有限公司（下稱新力公司，負責人德中暉久，公司設址日本國東京都港區
    赤阪七丁目一番一號）分別向經濟部中央標準局（現業經改制為智慧財產局）申
    請核准取得商標專用權，註冊為第六七二六六六號、第七一○四五四號商標，並
    均指定使用於錄有電腦程式之、磁碟、磁卡、磁帶及光碟等商品，近年在全球個
    人電腦遊樂器市場行銷甚廣，品質著有商譽，為業界及消費大眾所共知，而「
    Play Station」、「  PS設計圖」二商標之專用期間，分別係自八十四年三月一
    日至九十四年二月廿八日，及八十五年三月十六日至九十五年三月十五日，又明
    知「小龍歷險記」（Spyro The Dragon）、「瘋狂小子II」、「骰子大戰I」、
    「終極保衛戰」、「抓猴歷險記」、「GT實戰賽車」、「格鬥大陸傳說」等遊戲
    光碟，雖為日本國法人即新力公司所著作，在日本國擁有著作財產權之電腦程式
    著作物，該電腦程式著作物由新力公司在日本首次發行後，即由新力公司於卅日
    內在中華民國管轄區內為首次發行，依著作權法第四條之規定，仍受我國著作權
    法之保護，非經新力公司之同意或授權，不得擅自重製、散布或意圖營利而交付
    ；另明知「SEGA」業經乙○○○企業股份有限公司（下稱西雅公司，負責人中山
    隼雄，公司設址日本國東京都大田區羽田一丁目二番十二號）向經濟部中央標準
    局申請核准，取得商標專用權，註冊為第二四九○七○號商標，並均指定使用於
    電腦、家用微電腦、公司用微電腦、電腦用磁片、磁碟、電視遊樂器程式卡帶等
    商品，近年亦在世界個人電腦遊樂器市場行銷甚廣，品質卓有商譽，為業界及消
    費大眾所共知，而「SEGA」之商標專用期間係自七十三年七月一日至八十三年六
    月卅日，嗣經核准延展至九十三年六月卅日，及明知「SKY TRAGET」、「AZEL
    PANZER GRAGOON」等二電腦程式著作物，雖為日本國法人即西雅公司所著作，在
    日本國擁有著作財產權之電腦程式著作物，該電腦程式著作物由西雅公司在日本
    首次發行後，即由西雅公司於卅日內在中華民國管轄區內為首次發行，依著作權
    法第四條之規定，仍應受我國著作權法之保護，非經西雅公司之同意或授權，不
    得擅自重製、散布或意圖營利而交付；又明知「  NBA Live 99」、「NBA Live
     2000」、「SUPER BIKE 2000」、「DUNE 2000」等電腦程式軟體著作物（本件
    中前揭軟體均須新力公司所產製之電腦遊戲機「Play  Station」中方能執行，
    均係美商藝電公司（Electronic Arts Inc.)擁有著作權之電腦程式著作物，依
    著作權法第四條第二款及八十二年七月十六日簽署生效之「北美事務協調委員會
    與美國在臺協會著作權保護協定」受我國著作權法保護之著作物，非經美商藝電
    公司之同意或授權，亦不得擅自重製、散布或意圖營利而交付；且明知「幽靈古
    堡II」（BIOHAZARD2）、「恐龍危機」（DINO CRISIS）等二電腦程式著作物（
    均需在新力公司所製造之Play Station遊戲機始能執行），雖為日本國法人即日
    商卡波光公司（，英文為CAPCOM，下稱卡波光公司，負責人  本憲三，
    公司址設日本國大阪府大阪市中央區內平野町三丁目一番三號），在日本國擁有
    著作財產權之電腦程式著作物，該電腦程式著作物由卡波光公司在日本首次發行
    後，即由卡波光公司於卅日內在中華民國管轄區內為首次發行，依著作權法第四
    條之規定，仍應受我國著作權法之保護，非經卡波光公司之同意或授權，不得擅
    自重製、散布或意圖營利而交付；又二人均明知「勁爆熱舞II」（ Dance Dance
    Revolution2  Remix ， DDR2）電腦程式著作物（需在新力公司所製造之  Play
    Station遊戲機始能執行），雖為日本國法人即日商可那美股份有限公司（
    ，英文名稱為 KONAMI CO., LTD，下稱可那美公司，負責人上月景彥，公司址
    設日本國兵庫縣神戶市中央區港島中町七丁目三番地二號）所著作，在日本國擁
    有著作財產權之電腦程式著作物，該電腦程式著作物由可那美公司日本首次發行
    後，即由可那美公司於卅日內在中華民國管轄區內為首次發行，依著作權法第四
    條之規定，仍應受我國著作權法之保護，非經可那美公司之同意或授權，不得擅
    自重製、散布或意圖營利而交付；及明知「太空戰士第八代（ FINAL FANTASYⅧ
    ）」電腦程式著作物（需在新力公司所製造之Play Station  遊戲機始能執行）
    ，雖為日本國法人即日商思奎爾公司（SQUARE CO.,LTD，下稱思奎爾公司，負責
    人武士智行，公司址設日本國東京都目黑區下目黑一丁目八番一號）所著作，在
    日本國擁有著作財產權之電腦程式著作物，該電腦程式著作物由思奎爾公司日本
    首次發行後，即由思奎爾公司於卅日內在中華民國管轄區內為首次發行，依著作
    權法第四條之規定，仍應受我國著作權法之保護，非經思奎爾公司同意或授權，
    不得擅自重製、散布或意圖營利而交付，且前揭FINAL FAN TASY  字樣，業向經
    濟部中央標準局申請核准取得商標專用權，註冊為第六二六六九二號商標，並指
    定使用於光碟、唯讀記憶體、磁卡、磁帶、電腦、電腦記憶體、電腦軟體記憶體
    、軟性磁碟等商品，近年在全球個人電腦遊樂軟體市場行銷甚廣，品質著有商譽
    ，亦為業界及消費大眾所共知，商標專用期間係自八十三年一月一日至九十二年
    十二月卅一日；又明知「任天堂Nintendo」、「GAME BOY（GB）」、「瑪莉跳躍
    圖」等商標圖樣，係甲○○○○股份有限公司（下稱任天堂公司）向經濟部中央
    標準局申請註冊取得商標專用權，註冊為第三七三七三八號、第四四一一一二號
    、第五一七七三九號、第五一七六五二號、第四○六一五四號、第七七五八○○
    號、第六九九三七五號、第六七八四一九號、第六七八四四三號，指定使用於商
    標法施行細則第二十七條第八十類、第二十四條第七十二類、第七十八類，第四
    十九條第九類、第二十八類之電子計算機、中央處理器、電視遊樂器用程式卡匣
    、磁碟、半導體記憶體、電視遊樂器、投幣式電子遊樂器、鍵盤、掌上型液晶畫
    面之電子遊戲機等商品，經延展或仍在專用期間內。又任天堂公司所產製由任天
    堂所產製遊戲主機所得執行之「瑪琍醫生」、「口袋怪獸」等電腦程式著作物，
    均經任天堂公司在我國註冊發行或在日本首次發行後，即由任天堂公司於卅日內
    在中華民國管轄區內為首次發行，係受我國著作權法保護之著作物，非經任天堂
    公司之同意或授權，不得擅自重製、散布或意圖營利而交付。詎二人竟共同意圖
    販售仿冒前揭新力公司、西雅公司、任天堂公司之商標商品及前揭公司、美商藝
    電公司、卡波光公司、可那美公司、思奎爾公司、任天堂公司等公司盜版著作物
    營利之犯意，分別自八十五年七月間（任天堂公司著作物部分）及八十七年間某
    日起（其餘部分），在丁○○所開設之「瑪琍屋電視遊樂器專賣店」內，自不明
    年籍綽號「阿陶」之成年男子等中盤商處，以低價購入侵害前揭公司之商標權及
    著作權之盜版光碟及卡匣，再多次以每片盜版光碟陸拾元；每片盜版卡匣壹佰伍
    拾元不等之價格販售予不特定人；又丁○○、丙○○於該期間內，復意圖銷售，
    在該店內以電腦為工具，將所購得任天堂公司遊戲卡匣等電腦程式著作物，擅自
    重製於磁碟片中，再重新包裝，以每片參拾元之價格，販售予不特定之人在任天
    堂公司所產製之「超級任天堂」機器中執行使用，或以每次伍拾元之價格，擅自
    重製任天堂公司GB型式之著作物於卡式錄音帶中，供顧客將卡式錄音帶放入模擬
    器中執行使用。二人均以此為常業，賴以為生。且仿冒之光碟片透過各該公司電
    視遊樂器執行時，在電視畫面亦出現擅自製作之新力公司、西雅公司、卡波光公
    司、可那美公司、思奎爾公司及美商藝電公司之名稱及其商標，為相同之使用，
    致與前揭公司所產銷之真品混淆，均足以生損害於上開公司。嗣於八十九年三月
    廿四日下午五時三十分許，在「瑪琍屋電視遊樂器專賣店」為警當場查獲，並在
    店內後方密室內及屋頂夾板中，扣得丁○○所有之仿冒新力公司商標並其公司產
    製機器所能執行之盜版著作物光碟片一萬四千八百八十四片、美商藝電公司之盜
    版著作物光碟片共四百零六片、仿冒西雅公司之商標並其公司產製機器所能執行
    之盜版著作物光碟片三千一百零六片、遊戲光碟目錄五十八本、遊戲光碟封面紙
    一箱、任天堂公司之盜版遊戲卡匣一萬二千七百八十七片，及供非法重製任天堂
    公司電腦遊戲程式所用之電腦主機三台、螢幕三台。
二、案經臺北縣警察局新店分局及內政部警政署保安警察第二總隊第一大隊第一中隊
    移送及新力公司、卡波光公司、思奎爾公司、可那美公司、西雅公司、任天堂公
    司訴由台灣台北地方法院檢察署檢察官偵查起訴。
      理  由
一、訊據被告丁○○、丙○○均坦承共同重製或販賣侵害他人商標權、著作權之光碟
    片、卡匣之事實不諱，核與新力公司、西雅公司、卡波光公司、可那美公司、思
    奎爾公司、任天堂公司指述被侵害情節相符，復有扣案如主文第二項所示之物品
    為憑，而扣案之光碟片均為雙面銀白色之裸片，光碟片上並未印刷遊戲名稱，與
    一般上開公司所產製之遊戲光碟片均有精緻包裝，光碟片未寫入資料一面均有彩
    色之印刷有明顯差異，與盜版卡匣均藏放於店後之密室中，被告二人顯然知悉該
    等光碟片、卡匣係「台製」之仿冒品甚明。但被告二人均辯稱：其並無常業之犯
    意云云；查被告丁○○係以販售電腦遊戲軟體、組件為業，而被告丙○○係受雇
    於丁○○擔任該店店員為業，且上開扣案之光碟片、卡匣數量甚多，被告丁○○
    尚造具目錄本，以供顧客選購，而後再至店後密室取件交付顧客，甚以筆記本紀
    錄如何下載超級任天堂、ＧＢ卡之方法（有該筆記本為憑），而以電腦設備重製
    任天堂公司之遊戲軟體，重製於磁碟片中，或下載於卡式錄音帶中，販售牟利或
    賺取下載費用，其有以之恃以為生之常業犯意，至為明確，所辯無非卸責之詞，
    不足採信，其犯行堪以認定。
二、按商標之作用，乃在表彰商標專用權人所生產、製造、加工、檢選、批售或經紀
    之商品，使一般消費者認識該商標之商品，並可藉此辨明商品之來源與信譽。故
    如所販賣商品之商標圖樣非原廠所製作，而係出於他人之仿冒者，若仿冒之商品
    ，足以使一般消費者產生混同或誤認時，雖然交易相對人因該仿冒商品之價格低
    廉而不致產生混淆，惟對於其餘購買該商標產品之廣大消費者及商標專用權人而
    言，仍會因行為人之販賣行為而產生被欺騙之感覺，是行為人販賣仿冒商品，縱
    購買之相對人於購買時明知係仿冒商品，仍屬意圖欺騙他人。被告二人意圖牟利
    ，販賣侵害他人商標專用權之仿冒商品予他人，所為係犯商標法第六十三條之販
    賣仿冒商品罪。彼二人有犯意聯絡及行為分擔，為共同正犯。其先後多次販賣仿
    冒商品之犯行，時間密接，犯罪構成要件相同，顯係基於概括犯意反覆為之，為
    連續犯，應依刑法第五十六條之規定，以一罪論，並加重其刑。又被告等以常業
    之犯意，販售交付侵害他人著作權之光碟片，係犯著作權法第九十四條之以犯同
    法第九十三條第三款之常業罪；再被告等基於常業犯意，意圖銷售，擅自以重製
    方法侵害他人之著作財產權，再行販售，係犯著作財產權第九十四條之以犯同法
    第九十一條第二項之罪之常業罪，及係犯著作權法第九十四條之以犯同法第九十
    三條第三款之常業罪；所犯上述之以犯同法第九十三條第三款之常業罪，既係出
    於一常業之集合犯意，應僅論以一罪；被告二人就此部分之行為，亦有犯意之聯
    絡及行為之分擔，為共同正犯；又被告二人以一行為同時犯上開表彰特定商品來
    源並信譽之商標法第六十三條之罪及著作權法第九十四條之以販賣交付常業罪，
    係一行為所犯，為想像競合犯，應從一重按販賣交付常業罪處斷。又所犯之販賣
    交付、重製常業二罪，有方法與結果之牽連關係，應從情節較重之重製常業罪處
    斷。爰審酌被告等之品行，犯罪之動機、目的無非意圖牟利，所用之犯罪手段，
    所得之利益，行為分擔之程度，共同重製、販賣侵害他人盜版電腦程式著作物，
    嚴重破壞我國保護智慧財產權之國際形象及對於他人無體財產權之尊重，暨犯罪
    後之態度等一切情狀，茲分別量處如主文所示之刑，以示懲儆。扣案仿冒新力公
    司之盜版光碟片一萬四千八百八十四片、仿冒美商藝電公司之盜版光碟片四百零
    六片、仿冒西雅公司之盜版光碟片三千一百零六片及仿冒任天堂公司之盜版遊戲
    卡匣一萬二千七百八十七片，均係仿冒商品，依商標法第六十四條宣告沒收；遊
    戲光碟目錄五十八本、遊戲光碟封面紙一箱，及電腦主機三台、電腦螢幕三台，
    為供犯罪所用之物，且屬被告丁○○所有，此經其供陳在卷，均併予宣告沒收。
    另扣案之護貝機一台與卷附（外放）之筆記本一本，均與犯罪無直接緊密之關連
    ，自無庸為沒收之宣告。查被告丙○○未曾受有期徒刑以上刑之宣告，有台灣高
    等法院檢察署刑案紀錄簡覆表在卷為憑，本院認其僅係受雇他人領取固定薪資之
    人，經此刑之宣告之教訓，當知警惕，而無再犯之虞，所宣告之刑以暫不執行為
    適當，併予宣告緩刑四年，以啟自新。
三、公訴意旨另以：新力公司、西雅公司所產製之遊戲光碟片，於電視遊樂器執行使
    用時，除在電視影像畫面呈現出前揭商標圖樣外，於畫面下方會出現西雅公司、
    新力公司所標示之光碟片上，註以「 PRODUCED By Or UNDERLICENSE FROM SEGA
    ENTERPRISES.LTD.」、「 Licensed By Or Sony Computer Entertainment Inc.
    」、「CAPCOM」、「KONAMI」、「SQUARE  」等足以對外表示一定該等光碟產品
    係西雅公司、新力公司、卡波光公司、可那美公司、思奎爾公司所生產用意之證
    明文字；任天堂公司所產製之遊戲卡匣，於電視遊樂器主機執行使用時，除在電
    視影像畫面呈現出前揭商標圖樣外，於畫面下方會出現該公司所標示之由任天堂
    公司足以對外表示一定該等光碟內之著作係前開公司所創作之用意證明文字，任
    天堂告訴代理人廖國昌律師雖亦另認被告等所販賣之仿冒卡匣附加有真品完全相
    同之使用說明書，紙盒、說明書或標帖上平面印刷 「1999 Nintendo」、「PAT.
    PEND」、「GAME BOY」是任天堂之登錄商標，紙盒背面有條碼，卡匣上印有「TM
    」、「R」、「C」，因認被告另涉犯有行使偽造準私文書之行為。查使用說明書
    ，顧名思義，係如何使用操作遊戲軟體，其內容與真品之文書內容相同，即其並
    無何不實，並非偽造之文書。又雖透過機器對商品條碼之解讀，得查知製造廠商
    ，但由條碼自身並無法彰顯文書之內容，即從其符號之外觀觀察，並無法令人了
    解其用意，即欠缺形式可辨識性之文書特徵，此與引擎號碼不可一概而論（引擎
    號碼由肉眼觀察即得知悉其內容，並不須透過機器解讀）。查商標圖案，固可能
    以文字、圖畫、符號表現之，但商標之特質，乃為顯示某一商品之表徵，以使該
    商品與其他同類商品作區隔，而非為依習慣或特約，描述或彰顯某一文字、圖畫
    或符號以為表示其用意之證明，故商標並非準私文書甚明，依此吾人可推知並非
    可無限上綱，謂凡與商標相結合而為表示一定用意之文字或符號均屬準文書。故
    商標周圍所附加之文字、符號，得否成立一獨立之文書或準文書，應視其是否得
    與表彰商標來源之商標相區隔而定，若得區隔，而有其獨立之用意，則係另一文
    書，若無法相區隔，僅係表彰商品來源之商標之附加說明而已，則不得成立另一
    獨立之文書，以眾所周知之著名商標 「coca cola」為例，即使於該商標周圍加
    上「本產品係美國可口可樂公司生產或授權製造」，或附加「本商標業經註冊」
    等說明文字，無非均在說明該可樂係美國可口可樂公司製造，即均在表彰其商品
    來源而已，為商標之附加說明，本身並無何獨立之意義，並非獨立之文書；由上
    述之舉例說明可知，此部份公訴人之起訴意旨及告訴代理人廖國昌律師之追加告
    訴意旨內容，均係本件商標或與商標相關聯之附加說明而已，即均在表彰商品之
    來源，並無法成立一獨立之文書。況被告丁○○供稱「其僅小學畢業」，被告丙
    ○○供稱「其僅國中畢業，英文字母看得懂，但字母合起來就看不懂」，因此被
    告二人均供稱不知該英文字之意思，亦不知其用途；查文書之特徵為「表示一定
    用意之證明」，是行使偽造私文書之行為人，雖無須完全知悉該文字、符號之內
    容，但須知悉其用途而為主張，則毋庸置疑，以被告之教育程度，本件並無證據
    足以證明被告二人知悉該文字或符號之用意而為主張，此部分本應為無罪之諭知
    ，但公訴人認與前開對被告論罪部分有牽連犯之關係，為裁判上一罪，茲不另為
    無罪之諭知。
據上論斷，應依刑事訴訟法第二百九十九條第一項前段，商標法第六十三條、第六十
四條，著作權法第九十四條，刑法第十一條前段、第二十八條、第五十五條、第五十
六條、第三十八條第一項第二款、第七十四條第一款，判決如主文。
本案經檢察官林淑玲到庭執行職務
中    華    民    國      九十        年  八      月      六      日
                                      臺灣臺北地方法院智慧財產法庭
                                          法  官  侯水深
右正本證明與原本無異。
如不服本判決，應於判決送達後十日內向本院提出上訴狀(應抄附繕本)。告訴人或被
害人如對於本判決不服者，應具備理由請求檢察官上訴，其上訴期間之計算係以檢察
官收受判決正本之日期為準。
                                          書記官  陳彥蕖
中    華    民    國      九十        年      八      月      六      日
參考法條
著作權法第九十四條
以犯第九十一條、第九十二條或第九十三條之罪為常業者，處一年以上七年以下有期
徒刑，得併科新臺幣四十五萬元以下罰金。
著作權法第九十一條
擅自以重製之方法侵害他人之著作財產權者，處六月以上三年以下有期徒刑，得併科
新臺幣二十萬元以下罰金。
意圖銷售或出租而擅自以重製之方法侵害他人著作財產權者，處六月以上五年以下有
期徒刑，得併科新臺幣三十萬元以下罰金。
著作權法第九十三條
有下列情形之一者，處二年以下有期徒刑，得併科新臺幣十萬元以下罰金：
一、侵害第十五條至第十七條規定之著作人格權者。
二、違反第七十條規定者。
三、以第八十七條各款方法之一侵害他人之著作權者。
商標法第六十三條：
明知為前條商品而販賣、意圖販賣而陳列、輸出或輸入者，處一年以下有期徒刑、拘
役或科或併科新臺幣五萬元以下罰金。


司法院資訊處製作；財團法人民間司法改革基金會備份。
